【裁判字號】    98,重上,527
【裁判日期】    990817
【裁判案由】    損害賠償
【裁判全文】
臺灣高等法院民事判決                 98年度重上字第527號
上  訴  人  庚 ○ ○
訴訟代理人  陳 傳 中律師
複 代理 人  楊 博 任律師
            陳 俊 翰律師
被 上訴 人  己 ○ ○
            辛○○○
            乙 ○ ○
            丙 ○ ○
            丁 ○ ○
            戊 ○ ○
共      同
訴訟代理人  胡 達 仁律師
            甲 ○ ○
上列當事人間請求損害賠償事件，上訴人對於中華民國98年8月1
0日臺灣新竹地方法院97年度重訴字第13號第一審判決提起上訴
，並為訴之追加，經本院於99年7月27日言詞辯論終結，玆判決
如下：
    主      文
上訴及追加之訴駁回。
第二審及追加之訴訴訟費用由上訴人負擔。
    事實及理由
一、本件上訴人於原審先位依民法第244條第1、2、4項，第541
    條第2項、第767條及第179條規定，請求被上訴人應分別將
    位於新竹縣竹北市○○段689地號土地（面積684.73平方公
    尺），依附表所示內容所為之所有權移轉登記塗銷，被上訴
    人己○○應將上開地號土地所有權應有部分100分之62.6043
    移轉登記予上訴人；備位依民法第541條第2項、第767條、
    第226條第1項及第179條規定，請求被上訴人己○○將689地
    號土地所有權應有部分68473分之8673（面積86.73平方公尺
    ）移轉登記予上訴人，並給付上訴人新台幣（以下同）573
    萬9120元及自起訴狀繕本送達翌日起至清償日止，按年息百
    分之五計算之利息。嗣於本院審理中追加部分先位聲明，請
    求撤銷被上訴人所為如附表所示內容之贈與及共有物分割等
    行為，並追加民法第544條規定為其備位之訴之請求權基礎
    （見本院卷，107至111頁），核與民事訴訟法第446條第1項
    但書、第255條第1項第2款規定相符，追加程序合法，應先
    敘明。
二、上訴人主張：伊與被上訴人己○○，及訴外人楊通寶、楊文
    相、楊熾能、楊熾田、楊熾豪為兄弟，伊父親楊勝堂前於民
    國59年1月19日間喚請公親立會，訂有鬮分字約書（下稱系
    爭鬮分書），就楊勝堂所有建築敷地乙筆及位於新竹縣竹北
    市○○段（重劃後變更為隘興段）161地號土地（係楊勝堂
    於53年12月30日所購得，僅暫時登記為己○○所有，嗣於75
    年間分割為同地段161-1、161-2及161-3地號）及同段153-1
    、198、153-8、153- 4等地號土地（以下僅以各地號記載）
    為分配，約定除長房即被上訴人己○○應得161地號土地
    0.325甲外，其餘由伊及楊通寶、楊文相、楊熾豪各取得161
    地號土地0.250甲，楊熾田取得161地號土地0.1425甲及153-
    1地號土地0.1075甲，楊熾能取得153-1地號土地0.250甲。
    系爭鬮分書第21條另約定伊將所分得之前開土地租予己○○
    耕作，伊再按月向己○○收取租穀，成立租賃及借名登記之
    聯立契約。然161地號土地部分嗣因被徵收而面積減少，致
    伊等辦理移轉登記時，無法完全依系爭鬮分書所約定之方式
    分配，伊等兄弟乃於75年間協議將同地段第185、186地號土
    地一併納入分產討論，該次協議僅就父母福食（副食）部分
    為訂正、追加，並不損及系爭鬮分書原有之效力。經伊等兄
    弟於75年3至6月間分產之結果，161-2地號土地分由伊與被
    上訴人己○○共有，應有部分各二分之一，因伊當時仍於台
    北市工作，遂由伊父親楊勝堂作主，經伊同意且於眾兄弟之
    見證下，暫登記為己○○所有，即將伊所應分得之面積0.11
    1805甲土地（應有部分為0.0000000分之0.111805），委由
    己○○出具名義為土地所有權之登記名義人，再依系爭鬮分
    書第21條之約定，由己○○向伊租用耕作，定期由楊勝堂代
    伊收取租金、租穀。嗣161-2地號土地於88年3月16日因高鐵
    興建而被徵收、重劃，被上訴人己○○因而受分配位於新竹
    縣竹北市○○段689地號及同市○○段356地號2筆土地，面
    積共2265.48平方公尺，依上訴人與被上訴人己○○前開分
    配之所有權比例計算，689地號及356地號土地中面積428.67
    072平方公尺部分之土地應歸伊所有，伊本得依雙方借名登
    記契約及民法第541條第2項，或第225條第2項之規定，請求
    被上訴人己○○移轉上開土地所有權應有部分予伊，又縱認
    伊與己○○間借名登記契約已於161-2地號土地遭徵收時消
    滅，被上訴人己○○原僅為161-2地號土地共有人之一，卻
    取得因徵收而分配之689地號及356地號土地全部所有權，自
    受有不當得利，伊亦得請求被上訴人己○○返還所受之不當
    得利。詎被上訴人己○○竟將689地號土地分割為同地段689
    、689-1、689-2、689-3、689-4地號等5筆土地，並將其中
    689地號土地（面積684.73平方公尺）所有權先移轉登記予
    被上訴人辛○○○、乙○○、丙○○、丁○○、戊○○共有
    後，再分別以分割共有物、贈與等原因，將689-1至4地號等
    4筆土地分別移轉登記予被上訴人乙○○、丙○○、丁○○
    、戊○○所有，又將356號土地出賣予訴外人呂清福、陳瑞
    ，致總財產不足以擔保其對於伊前開債務之履行，已害及伊
    債權，伊自得依法請求撤銷如附表所示之各法律行為，並塗
    銷被上訴人間所為如附表所載之所有權移轉登記，以回復原
    狀，再由被上訴人己○○將689地號土地應有部分100分之62
    .6043（即428.67072平方公尺，計算式見原審卷，192頁）
    移轉登記予伊，與伊共有。倘認伊不得為前開請求，被上訴
    人己○○現於689地號土地上僅存應有部分68473分之8673，
    已不足依系爭鬮分書應移轉予伊之所有權應有部分，伊仍得
    依雙方借名登記契約及民法第541條第2項、第225第2項、第
    179條等規定，請求被上訴人己○○將其於689地號土地應有
    部分68473分之8673之所有權移轉登記予伊，其餘不足部分
    （即100分之62.67072扣除68473分之8673），另依債務不履
    行規定，負擔損害賠償責任等情，爰依民法第244條第1、2
    、4項、第541條第2項、第767條、第179條之規定，先位聲
    明命被上訴人應分別將附表所示就689地號土地所為之所有
    權移轉登記塗銷。被上訴人己○○應將所有689地號土地所
    有權應有部分100分之62.6043（即428.67072平方公尺）移
    轉登記予伊；另依民法第541條第2項、第544條、第767條、
    第226條第1項、第179條等規定，備位聲明命被上訴人己○
    ○應將689地號土地所有權應有部分68473分之8673移轉登記
    予伊，並應給付伊573萬9120元暨自起訴狀繕本送達翌日起
    至清償之日止之法定遲延利息。（原審判決上訴人敗訴）並
    對於原判決提起上訴，聲明：(一)原判決廢棄。(二)先位部分：
    1. 被上訴人應分別將位於新竹縣竹北市○○段689地號土地
    （面積684.73平方公尺），依附表所示內容所為之所有權移
    轉登記塗銷。2.被上訴人己○○應將689地號土地所有權應
    有部分68473分之34194（即100分之49.9379，亦即341.9407
    2平方公尺）移轉登記予上訴人。(三)備位部分：1.被上訴人
    己○○應將689地號土地所有權應有部分68473分之8673（面
    積86.73平方公尺）移轉登記予上訴人。2.被上訴人己○○
    應給付上訴人573萬9120元及自起訴狀繕本送達翌日起至清
    償日止，按年息百分之五計算之利息。(四)願供擔保，請准宣
    告假執行。並於本院追加部分先位聲明：被上訴人己○○與
    辛○○○、乙○○、丙○○、丁○○、戊○○之間就689地
    號土地（面積684.73平方公尺，即應有部分68473分之59800
    ）為如附表所載贈與及共有物分割行為應予撤銷。
三、被上訴人則以：系爭鬮分書性質上為遺贈及贈與混合之無名
    契約，屬死後處分之契約書，必待其等父親楊勝堂76年6月1
    2日過世始生效力，非為借名登記契約及租賃契約，上訴人
    從未取得系爭鬮分書中所載161地號或161-2地號土地所有權
    ，而上訴人父親楊勝堂於75年間召集兄弟再行分配，約定由
    被上訴人己○○單獨取得161-2地號土地，其餘包含上訴人
    在內之6兄弟以抽籤方式分配其他土地，並於楊勝堂76年6月
    12日去世前已將其所有之土地陸續於74年至76年5月2日間辦
    理移轉登記完畢。可知系爭鬮分書已然變更，楊勝堂並非依
    系爭鬮分書之內容辦理分配家產，上訴人主張與被上訴人己
    ○○間仍應依系爭鬮分書就161-2地號土地成立借名登記契
    約及租賃契約，即不可採。縱認上訴人與己○○間存有借名
    登記及租賃契約，上訴人已自承曾於75年5月間向己○○表
    示終止借名登記及租賃契約，卻遲於95年間始提起本件訴訟
    請求移轉土地所有權登記，已罹於15年之消滅時效期間。縱
    認上訴人所主張借名登記之事實存在，該161-2地號土地早
    於87年間即由高鐵公告徵收，上訴人實早於政府公告徵收後
    已知情，則上訴人先位依民法第244條之規定為請求部分，
    已罹於同法第245條規定1年除斥期間經過而消滅。被上訴人
    己○○為楊勝堂之長子，依台灣分產習俗，自受有較多土地
    之分配，161-2地號土地於75年間已協議由被上訴人己○○
    一人所有，既無上訴人所稱借名登記之情，自無民法第179
    條不當得利或第226條債務不履行等規定之情事。又上訴人
    實與楊通寶共有198地號土地，應有部分各二分之一，其於
    原審故意漏列第198地號土地，係為自圓其謊。上訴人備位
    部分之請求為無理由。又系爭鬮分書性質上屬於債權契約，
    縱認上訴人得依系爭鬮分書之內容而為請求，亦已罹於15年
    消滅時效期間，且楊勝堂於其生前已重新分配上訴人兄弟應
    得之財產，系爭鬮分書之請求權早已消滅，上訴人與己○○
    間並無借名登記契約存在，其備位請求亦無理由等語，資為
    抗辯。並對於上訴人之上訴，答辯聲明：(一)上訴及追加之訴
    均駁回。(二)如受不利益判決，願供擔保免為假執行。
四、兩造不爭執之事項：
  (一)上訴人與被上訴人己○○為兄弟，於59年1月19日與其他兄
    弟楊通寶、楊文相、楊熾能、楊熾田、楊熾豪簽立系爭鬮分
    書，其中第11條至第19條、第22條約定：長房己○○（即本
    件被上訴人）應得耕作原161地號土地0.325甲；房庚○○
    （即本件上訴人）、肆房楊文相、次房楊通寶、柒房楊熾豪
    分別應得耕作原161地號0.250甲土地；陸房楊熾田應得耕作
    原161地號0.1425甲土地及第153-1地號0.1075甲土地（共計
    0.250甲）；伍房楊熾能應得耕作第153-1號0.250甲土地；
    第153-1號土地所餘0.400甲土地充墊楊文相、楊熾能、楊熾
    田、楊熾豪之結婚費用；對於雙親生前之福食（副食）養贍
    部分，即第198地號土地0.541甲、第153-8地號土地0.0559
    甲、第153-4地號土地0.4065甲，面積共1.0034甲歸於雙親
    掌管耕作，.....上述1.0034甲田地之繼承承領由己○○、
    楊通寶、庚○○3 人承領父親部分之二分之一（0.5017甲）
    ，另二分之一由楊文相、楊熾能、楊熾田、楊熾豪4人承領
    母親部分之0.5017甲；另建築敷地0.158甲，除正廳內天井
    共49.12坪外，包括七間房屋及空地有414.43坪由7兄弟均分
    ，每人各得包含房間佔地及空地59.20坪。
  (二)161地號土地（面積7659平方公尺）於44年間登記為楊勝堂
    所有，於58年2月10日以買賣為原因移轉所有權登記予被上
    訴人己○○，於75年5月30日分割為兩筆：一筆為161地號土
    地（面積3473平方公尺）以買賣為原因登記在楊文相名下，
    後合併轉載登記為現行分割合併之161-1地號土地（面積506
    4平分公尺）。另一筆增列為161-2地號土地（面積4186平方
    公尺），並與第161-3地號土地（面積1545平分公尺）合併
    為現行分割合併之161-2地號土地（面積5731平方公尺），
    於75年5月30日以買賣為原因登記在被上訴人己○○名下，
    於88年間興建高鐵而為徵收重劃，被上訴人己○○因而獲得
    分配隘興段689地號、嘉興段第356地號土地。
  (三)原161-1地號土地（面積3136平方公尺）於44年7月18日以放
    領移轉為原因登記在楊勝堂名下，又於74年8月1日以贈與為
    原因登記在楊文相名下，又於75年5月30日分割為兩筆：一
    筆增列為161-3地號土地（面積1545平分公尺），於75年5月
    30日與現行分割合併之161-2地號土地（面積5731平方公尺
    ）合併，於同日以買賣為原因登記在被上訴人己○○名下。
    另一筆為161-1地號土地（面積1591平方公尺）並與原161地
    號土地（面積3473平方公尺）合併為161-1地號土地（面積
    5064平方公尺），於同日以合併為原因登記在楊文相名下。
五、玆就兩造爭執之事項，分別判斷如下：
  (一)關於161-2地號土地是否屬於上訴人應受分配之土地：就此
    ，上訴人主張依系爭鬮分書第21條，明載將伊應取得之161-
    2地號土地中0.25甲土地由被上訴人己○○代耕，至於75年3
    至6月間所為分配，僅就父母副食部分重新分配，其餘部分
    仍應依系爭鬮分書之內容分配等語；被上訴人則以楊勝堂於
    73、74年間召集各房重新分配土地，其分配情形與系爭鬮分
    書不同，被上訴人己○○係依重新分配之結果登記為161-2
    地號土地所有人，並無應分配予上訴人部分，上訴人係與楊
    通寶平分第198地號土地（面積0.7475甲），並非全未分得
    楊勝堂所有土地等語置辯。茲分述如下：
  1.按當事人就其提出之事實，應為真實及完全之陳述，民事訴
    訟法第195條第1項定有明文。本件上訴人於原審起訴後，一
    再主張161號、161-1、161-2、161-3、153-1、185、186號
    土地，為眾兄弟最終應受分配土地，上訴人所受分配者，係
    登記於被上訴人己○○名下之161-2地號土地等語，並提出
    分配表、土地登記簿謄本等為證（見原審卷，72頁、99頁、
    163頁、167頁、168頁、第194頁），迄被上訴人於97年9月
    30日提出答辯狀中，指稱經查出上訴人已分得198地號土地
    （登記於楊通寶名下、上訴人所有權應有部分為二分之一）
    （見原審卷，231頁）後，上訴人本人始於原審自認與楊通
    寶共有198地號土地之事實（見原審卷，258頁背面），顯見
    上訴人未為真實及完全之陳述。
  2.查楊勝堂於73年、74年間，因感身體不適，為處理相關土地
    問題，避免政府課徵遺產稅，乃召喚雙方及其餘兄弟協議土
    地分配事宜，並辦理登記之事實，為兩造所不爭，本院應以
    之為裁判基礎。雖上訴人主張73年、74年間之協議，係因16
    1地號土地部分被徵收而面積減少（原為1.4675甲，嗣減為1
    .1130甲），無法完全依系爭鬮分書為分配，故一併將185、
    186號土地納入分配，僅為系爭鬮分書之訂正、追加，並不
    損及系爭鬮分書之效力云云（見原審卷，270-1頁）。然上
    訴人原主張系爭鬮分書所載161號土地，即為73、74年間兄
    弟實際分產時之161 (嗣併入161-1)161-1、161-2、161-3 (
    嗣併入161-2)、185、186等地號土地，可知73年、74年間之
    協議與系爭鬮分書之約定相同等語（見原審卷，99頁），則
    其所稱185、186號土地於73年、74年間兄弟分配時，始一併
    納入分配云云，前後顯然矛盾，實難採信。何況依系爭鬮分
    書之記載，被上訴人己○○取得原161地號土地之0.325甲、
    副食地0.0000000甲，共計0.0000000甲（即約0.43972公頃
    ）；上訴人、訴外人楊通寶別各取得原161地號土地之0.250
    甲、副食地0.0000000甲，共計0.0000000甲（即約0.37182
    公頃）；訴外人楊文相、楊熾豪分別各取得原161地號土地
    之0.250甲、副食地0.10002甲、第153-1地號土地0.1000甲
    作為結婚基金，共計0.45002甲（即約0.43 648公頃）；訴
    外人楊熾田取得原第161地號土地之0.1425甲、第153-1地號
    土地之0.1075甲、副食地0.10002甲、第153-1地號土地0.10
    00甲作為結婚基金，共計0.45002甲（即約0.4364 8公頃）
    ；訴外人楊熾能取得第153-1地號土地之0.250甲、副食地0.
    10002甲、第153-1地號土地0.1000甲作為結婚基金，共計0.
    45002甲（即約0.43648公頃）（見原審卷第12頁至第15頁）
    。至於73年至76年間辦理分產登記後，財產所有權之最終名
    義人分別為：被上訴人己○○名下有合併分割後之161-2地
    號土地全部，面積為0.5731公頃；訴外人楊通寶名下有198
    地號土地，面積為0.7475公頃；上訴人名下未有任何土地；
    訴外人楊文相名下有合併分割後之161-1地號土地全部，面
    積為0.5064公頃；訴外人楊熾能名下有185地號、186地號兩
    筆土地，面積分別為0.1072公頃、0.2367公頃，共計0.3439
    公頃；訴外人楊熾田與楊熾豪名下，係共有153-1地號土地
    ，面積為0.5156公頃，應有部分各二分之一，楊熾田名下有
    153-4地號土地，面積為0.1573公頃，應有部分為9954分之5
    82，楊熾田名下有153-6地號土地，面積0.3578公頃，應有
    部分為9954分之582，楊熾豪名下有第153 - 8地號土地全部
    ，面積0.0542公頃，計算後楊熾田及楊熾豪名下家產土地之
    面積分別約為0.3594公頃、0.312公頃，有原161、161-1、1
    61-2、198、185、186、153-1、153-4、153-6、153-8地號
    土地之手抄土地登記簿，及161地號自71年至82年間之申請
    案件資料附卷可證（見原審卷，第73頁至第91頁、第106頁
    至第131頁、第237頁、第279頁至第394頁）。
  3.依據前開2.之說明，依系爭鬮分書之約定，雙方眾兄弟分配
    之情形，最多為被上訴人己○○計0.0000000甲（即0.00000
    0000000公頃），其次為楊文相、楊熾豪、楊熾田及楊熾能
    ，各0.45002甲（即0.0000000000公頃），最少為上訴人、
    楊通寶各0.0000000甲（即0.000000000000公頃）。但據73
    至76年間財產分配後之登記面積，則眾兄弟受分配多寡之情
    形，依序為楊通寶為0.7475公頃，被上訴人己○○為0.5731
    公頃、楊文相為0.5064公頃、楊熾田約為0.3594公頃、楊熾
    能為0.3439公頃、楊熾豪約為0.312公頃，至於上訴人則全
    未受登記為所有人，已與系爭鬮分書不同，且上訴人竟全未
    受分配，亦不合理。因此，上訴人主張其應受分配之土地，
    係登記於被上訴人己○○名下之161-2地號土地，被上訴人
    己○○則抗辯上訴人應受分配者，係登記於楊通寶名下之19
    8號土地，所述雖有不同，但兩造均稱上訴人應分配者，係
    登記於其他兄弟名下，則屬可信。若依上訴人主張，則被上
    訴人己○○名下之161-2地號土地0.5731公頃中，應依系爭
    鬮分書第12條、第21條約定之比率分配，因上訴人、被上訴
    人己○○依系爭鬮分書受分配之161地號土地面積分別為0.2
    5甲、0.325甲（合計0.575甲），上訴人所占比率為0.575分
    之0.25，換算為161-2地號土地（登記面積0.5731公頃），
    上訴人應受分配0.2492公頃（計算式：0.5731公頃×0.25/0
    . 575＝0.2492公頃），被上訴人己○○應受分配面積則減
    為0.3239公頃（0.5731-0.2492＝0.3239公頃），如此，在
    眾兄弟中，被上訴人己○○所受分配僅較上訴人及楊熾豪略
    多，遠較楊文相等其餘兄弟所受分配者為少，顯然與系爭鬮
    分書所分配，被上訴人己○○受最多分配之情形，完全不符
    ，故上訴人主張其應受分配之土地，係登記於被上訴人己○
    ○名下之161-2地號土地，難以採信。反之，若依被上訴人
    之抗辯，上訴人應受分配者，係登記於楊通寶名下土地之二
    分之一，則上訴人、楊通寶各分得0.37375公頃（0.7475公
    頃/2＝0.37375公頃），較被上訴人己○○及楊文相為少，
    與其他兄弟所分配者，大致相當，亦與依系爭鬮分書分配之
    多寡情形接近，參酌上訴人本人於原審亦自承：「在75年間
    抽籤決定，198地號才由我與楊通寶共同所有，我有與楊通
    寶約定，如果被告（即被上訴人己○○）願意返還部分，我
    將與楊通寶平分。」等語（見原審卷，第258頁背面），以
    及證人楊熾田於原審亦證稱登記於楊通寶名下之198地號土
    地，其他兄弟也有份，該土地已因興建高鐵而被徵收，徵收
    補償費由楊通寶領走，沒有分給兄弟等語（見原審卷，274
    頁），可見楊通寶名下之198地號土地，確有包含上訴人應
    分得之部分。雖證人楊熾田另稱於73、74年間，因被上訴人
    己○○不願意將名下之161號土地拿出來分配，所以由若被
    上訴人己○○以外之其他兄弟，就161地號：以外之土地為
    分配云云（見原審卷，274頁），然證人楊熾田既稱198地號
    土地，被上訴人己○○亦有份，復稱161地號以外之土地（
    包含198地號土地），由被上訴人己○○以外之兄弟分配（
    見原審卷，274頁反面），其前後所述，並不一致。何況依
    第161地號土地分割、合併之過程，可知被上訴人己○○並
    非未將161地號土地拿出來分配，是證人楊熾田證述198地號
    土地由被上訴人己○○以外之兄弟分配，並不可採，應以被
    上訴人所抗辯，僅由上訴人與楊通寶分配，始為可信。雖上
    訴人本人另稱以被上訴人己○○返還依系爭鬮分書應受分配
    之土地，為其與楊通寶平分198號土地之條件云云，然若被
    上訴人己○○應依系爭鬮分書約定之比率，返還土地予上訴
    人，將造成前述楊通寶受最多分配，而被上訴人己○○則明
    顯減少之不合理情形，可知上訴人此一陳述，於事理不符，
    難為憑採。
  4.又161地號土地於58年間即系爭鬮分書簽立前，已全部登記
    於被上訴人己○○名下，於74年、75年間，始陸續分割出16
    1-1、161-2、161-3地號土地，並辦理合併及移轉所有權予
    楊文相，已如前述，與系爭鬮分書第11條至第16條，係約定
    161地號土地應由被上訴人己○○、上訴人及訴外人楊文相
    、楊通寶、楊熾豪、楊熾田分配者，亦有不同。
  5.要言之，依系爭鬮分書內容，上訴人應受分配之161地號土
    地0.25甲土地，原約定暫由被上訴人己○○代耕，但於74年
    間實際辦理土地分產登記時，上訴人應受分配之土地，已改
    為第198地號土地，並登記於楊通寶名下。又依系爭鬮分書
    內容，上訴人與被上訴人己○○及訴外人楊文相、楊通寶、
    楊熾豪、楊熾田，均係分配161地號土地，但於74年間辦理
    土地所有權登記時，僅被上訴人己○○及楊文相分配原屬
    161地號土地，與系爭鬮分書所約定之內容，明顯不同，此
    種改變，既已得土地實際所有人楊勝堂同意，並經系爭鬮分
    書之當事人即上訴人與被上訴人己○○及其他兄弟重新協議
    後為分配，自應認為楊勝堂、雙方及其他兄弟，均有以此新
    協議取代系爭鬮分書之合意，故上訴人主張依系爭鬮分書內
    容，其就登記於被上訴人己○○名下之161-2地號土地，仍
    有應受分配之權利，自非有據。
  (二)關於上訴人請求有無理由部分：上訴人就161-2地號土地並
    無應受分配之權利，已如前述，則上訴人就161-2地號土地
    並無形式上或實質上所有權，自不得對於被上訴人己○○主
    張民法第767條之權利。161-2地號土地既為被上訴人己○○
    應受分配之土地，則其登記為被上訴人己○○名義，上訴人
    亦不生委任被上訴人己○○或借被上訴人己○○名義登記之
    問題，上訴人依委任或借名契約，請求被上訴人己○○給付
    ，自無所據。被上訴人己○○嗣再將161-2地號土地分割移
    轉為其餘被上訴人名下，即不發生違背委任或借名契約，應
    對於上訴人負債務不履行責任或構成詐害行為，被上訴人己
    ○○亦未受有不當得利致上訴人受有損害。故上訴人於原審
    依民法第244條第1、2、4項、第541條第2項、第544條、第
    767條、179條之規定，先位聲明命被上訴人分別將附表所示
    就689地號土地所為之所有權移轉登記塗銷。被上訴人己○
    ○應將689地號土地所有權應有部分100分之62.6043（即428
    .67072平方公尺）移轉登記予上訴人；依民法第541條第2項
    、第767條、第226條第1項、第179條等規定，備位聲明命被
    上訴人己○○應將689地號土地所有權應有部分68473分之8
    673移轉登記予上訴人，並給付上訴人573萬9120元暨自本件
    起訴狀繕本送達翌日起算之法定遲延利息。及於本院審理時
    ，追加部分先位聲明，請求撤銷己○○與辛○○○、乙○○
    、丙○○、丁○○、戊○○之間如附表所載就689地號土地
    （面積684.73平方公尺，即應有部分68473分之59800）所為
    贈與及共有物分割行為，均屬無據，難予准許。本件上訴人
    既無任何權利得為如訴之聲明之請求，則兩造有關上訴人主
    張之請求權及撤銷權是否已罹於時效或除斥期間而消滅，本
    院自無逐一論述必要。
六、綜上所述，上訴人於原審依民法第244條第1、2、4項、第54
    1條第2項、第767條、179條之規定，先位聲明請求被上訴人
    分別將附表所示就689地號土地所為之所有權移轉登記塗銷
    。被上訴人己○○應將689地號土地所有權應有部分100分之
    62.6043（即428.67072平方公尺）移轉登記予上訴人；依民
    法第541條第2項、第767條、第226條第1項、第179條等規定
    ，備位聲明命被上訴人己○○應將689地號土地所有權應有
    部分68473分之8673移轉登記予上訴人，並給付上訴人573萬
    9120元暨自起訴狀繕本送達翌日起至清償之日止之法定遲延
    利息，均無理由，不應准許。原判決駁回上訴人請求及假執
    行聲請，並無不合。上訴人上訴意旨指摘原判決不當，聲明
    廢棄，為無理由，應駁回其上訴。又上訴人於本院審理時，
    追加部分先位聲明，請求撤銷己○○與辛○○○、乙○○、
    丙○○、丁○○、戊○○之間如附表所載就689地號土地（
    面積684.73平方公尺，即所有權應有部分68473分之59800）
    所為贈與及共有物分割行為，備位聲明追加民法第544條為
    請求依據，均屬無據，難予准許，應駁回其追加之訴。
七、據上論結，本件上訴及追加之訴，均為無理由。依民事訴訟
    法第449條第1項、第78條，判決如主文。
中    華    民    國    99    年    8     月    17    日
                    民事第七庭
                        審判長法  官   鄭三源
                              法  官   邱  琦
                              法  官   呂太郎
正本係照原本作成。
如不服本判決，應於收受送達後20日內向本院提出上訴書狀，其
未表明上訴理由者，應於提出上訴後20日內向本院補提理由書狀
（均須按他造當事人之人數附繕本）上訴時應提出委任律師或具
有律師資格之人之委任狀；委任有律師資格者，另應附具律師資
格證書及釋明委任人與受任人有民事訴訟法第466條之1第1項但
書或第2項（詳附註）所定關係之釋明文書影本。如委任律師提
起上訴者，應一併繳納上訴審裁判費。
中    華    民    國    99    年    8     月    17    日
                              書記官   黃千鶴
附註：
民事訴訟法第466條之1（第1項、第2項）：
對於第二審判決上訴，上訴人應委任律師為訴訟代理人。但上訴
人或其他法定代理人具有律師資格者，不在此限。
上訴人之配偶、三親等內之血親、二親等內之姻親，或上訴人為
法人、中央或地方機關時，其所屬專任人員具有律師資格並經法
院認為適當者，亦得為第三審訴訟代理人。

司法院資訊處製作；財團法人民間司法改革基金會備份。
